臺灣高等法院花蓮分院刑事判決　　　 110年度原上訴字第21號
上　訴　人　臺灣花蓮地方檢察署檢察官
被　　　告　劉宗展


選任辯護人　何俊賢律師(法扶律師)　　　　　　
上列上訴人因被告個人資料保護法等案件，不服臺灣花蓮地方法
院109年度原訴字第106號中華民國110年5月26日第一審判決（起
訴案號：臺灣花蓮地方檢察署109年度偵字第3684號），提起上
訴，本院判決如下：
    主  文
原判決撤銷。
劉宗展犯個人資料保護法第四十一條之違反同法第二十條第一項
規定利用個人資料罪，累犯，處有期徒刑參月，如易科罰金，以
新臺幣壹仟元折算壹日。緩刑貳年，緩刑期間內付保護管束，並
應於緩刑期內依檢察官之命令向指定之政府機關、政府機構、行
政法人、社區或其他符合公益目的之機構或團體，提供肆拾小時
之義務勞務。
    事  實
一、劉宗展與甲○○為曾有親密關係之未同居伴侶，劉宗展前經
    臺灣花蓮地方法院（下稱花蓮地院）於民國109年4月27日核
    發109年度司暫家護字第79號民事暫時保護令，裁定劉宗展
    不得對甲○○實施精神上之騷擾行為。又個人資料之利用除
    經個人同意外，應在必要範圍內為之，劉宗展於109年5月30
    日將甲○○之親密影片(下稱本案影片)張貼在臉書上，嗣基
    於違反保護令及個人資料保護法之犯意，於6月29日前某不
    詳時間，將上開影片設為公開（即任何人均得觀看），足使
    甲○○產生心理上不快，且逾越個人資料利用之範圍，足生
    損害於甲○○。
二、案經花蓮縣警察局新城分局報告臺灣花蓮地方檢察署檢察官
    偵查起訴。
    理  由
壹、證據能力：
一、按被告以外之人於審判外之言詞或書面陳述，除法律有規定
    者外，不得作為證據；被告以外之人於審判外之陳述，雖不
    符前四條之規定，而經當事人於審判程序同意做為證據，法
    院審酌該言詞陳述或書面陳述作成時之情況，認為適當者，
    亦得為證據。當事人、代理人或辯護人於法院調查證據時，
    知有刑事訴訟法第159條第1項不得為證據之情形，而未於言
    詞辯論終結前聲明異議者，視為有前項之同意，刑事訴訟法
    第159條第1項、第159條之5定有明文。本件被告劉宗展及辯
    護人對於卷內被告以外之人於審判外之言詞或書面陳述之證
    據能力表示均無意見，同意作為證據(見本院卷第82頁)，本
    院審酌該等言詞或書面陳述作成之情況，並無違法取證或不
    適合作為證據之情形，依刑事訴訟法第159條之5之規定，認
    均有證據能力。
二、本判決以下所引用之非供述證據，均與本案事實具有關聯性
    ，且查無事證足認係實施刑事訴訟程序公務員違背法定程序
    所取得，亦無顯不可信之情況，堪認均有證據能力。
貳、實體部分：
一、訊據被告劉宗展固坦承於109年5月30日將其與被害人甲○○
    間之影片張貼在臉書上，又於同年6月29日前某不詳時間，
    將上開影片設為公開等情，惟否認有何非公務機關未於蒐集
    特定目的必要範圍內利用個人資料及違反保護令犯行，辯稱
    ：我是想刪除影片不小心設定成公開；我不知道按鍵是不是
    在同個地方，我可能當時意識不清醒；我跟甲○○臉書上是
    已經互相封鎖，我不知道我在我自己的臉書上發影片，甲○
    ○還看的到，即使我設定公開，封鎖的人也看不到，再者我
    跟甲○○無共同好友在臉書上，所以不清楚誤設定成公開後
    ，甲○○是如何看到的，我是無心設公開發布影片，所以不
    知道這樣的行為已經騷擾到甲○○等語；辯護人為被告辯稱
    ：被告於臉書發布之影片，非個人資料保護法所指之「個人
    資料」，且被告亦係於特定目的必要範圍內之利用，並未違
    反個人資料保護法等語。
二、認定被告犯罪之證據及理由：
(一)被告於109年5月30日將其與甲○○間之影片張貼在臉書上，
    前開影片之內容則為被告似裸上身與甲○○一同躺著，並隨
    背景音樂比劃手勢，嗣被告又於6月29日前某不詳時間，將
    上開影片設為公開等情，為被告所是認，並經證人甲○○、
    孫志龍於警詢及偵查中證述在卷，並有被告臉書頁面翻拍照
    片(見警卷第31-33頁)、原審110年2月22日勘驗筆錄(見原審
    卷第137-139頁）在卷可稽，此部分事實可堪認定。
(二)被告係故意於社群媒體上，將前開影片之閱覽權限設定為公
    開：
  1.臉書之貼文內容，按右上角之設定圖示(即三個小點之圖示
    )後，若欲刪除貼文，需選擇「移到垃圾桶」之選項；若欲
    改變該貼文之隱私設定為公開，則需選擇「編輯隱私設定」
    之選項後，再行選擇「所有人」可以看到貼文之選項，此為
    臉書使用者眾所周知之事，是刪除貼文與公開貼文之方式截
    然不同，且難有混淆之可能等情，為被告所不爭執(見本院
    卷第81頁)。
  2.證人甲○○於偵查中證稱：在聲請保護令前，我跟被告談分
    手，被告不願意，有威脅我說若分手，就會將親密影片公布
    在網路上，他就PO在他的臉書上(內容類似本案影片)，還有
    傳一些東西給我先生；我有告訴我的社工，社工就聯繫被告
    的社工，被告後來有將影片刪除；被告至少有三次未經我同
    意擅自張貼親密影片，第一次是快要分手時，第二次是保護
    令下來時，第三次是本案等語(見偵卷第26頁)。
  3.被告於原審亦陳稱：我確實有3次將我與甲○○的照片或影
    片上傳到公開的社群平臺，前面2次應該是在保護令之前，1
    次是本案；第1次不是不小心，是想要表達我跟甲○○在一
    起的事實，第2、3次都是不小心等語(見原審卷第222-223頁
    )，縱認被告所辯於第1次有不小心公開張貼其與甲○○照片
    等情非虛，然於該次之後，被告自當知悉貼文之隱私權設定
    流程，並小心避免設為公開，更何況依前述貼文刪除與公開
    貼文方式難有混淆之可能，而被告一再為之，佐以證人甲○
    ○前揭證詞，足認被告將本案影片之閱覽權限設定為公開，
    應係故意為之甚明。
  4.基上所述，被告所辯：我是想刪除影片不小心設定成公開等
    語，應係卸責之詞，不足憑採。
(三)被告有違反個人資料保護法第20條第1項規定之行為：
  1.按「一、個人資料，指自然人之姓名、出生年月日、國民身
    分證統一編號、護照號碼、特徵、指紋、婚姻、家庭、教育
    、職業、病歷、醫療、基因、性生活、健康檢查、犯罪前科
    、聯絡方式、財務情況、社會活動及其他得以直接或間接方
    式識別該個人之資料。」、「蒐集：指以任何方式取得個人
    資料」、「處理：指為建立或利用個人資料檔案所為資料之
    記錄、輸入、儲存、編輯、更正、複製、檢索、刪除、輸出
    、連結或內部傳送」、「利用：指將蒐集之個人資料為處理
    以外之使用。」，個人資料保護法第2條第1、3、4、5款分
    別定有明文。又就個人自主控制個人資料之資訊隱私權而言
    ，乃保障人民決定是否揭露其個人資料、及在何種範圍內、
    於何時、以何種方式、向何人揭露之決定權，並保障人民對
    其個人資料之使用有知悉與控制權及資料記載錯誤之更正權
    (司法院釋字第603號解釋文參照)。
  2.證人甲○○係受個人資料保護法保護之自然人，其臉部容貌
    、聲音，均為足以具體識別其身分之特徵，要屬個人資料保
    護法第2條第1款所稱之個人資料，而為該法所規範之保護客
    體。縱該影片並未註記任何有關告訴人姓名、國民身分證統
    一編號、護照號碼、指紋等資料，然由其影片所顯示之告訴
    人臉部容貌，已足以區別與其他人容貌外型之不同而可資識
    別其個人，非必以據該照片即得以直接知悉該影片上之人為
    何姓名、為何具體之特定人為必要。被告經甲○○同意拍攝
    其容貌、影像等屬個人資料之特徵，業據證人甲○○及被告
    供述明確(見警卷第17頁、原審卷第58頁），顯屬蒐集個人
    資料，而被告其後將所拍攝告訴人影片張貼於社群平台上，
    並非個人資料保護法所謂「處理」行為態樣之範疇，要屬就
    甲○○之個人資料為處理以外之使用，當屬「利用」無訛。
  3.非公務機關對個人資料之利用，除第6條第1項所規定資料外
    ，應於蒐集之特定目的必要範圍內為之。但有下列情形之一
    者，得為特定目的外之利用：一、法律明文規定。二、為增
    進公共利益所必要。三、為免除當事人之生命、身體、自由
    或財產上之危險。四、為防止他人權益之重大危害。五、公
    務機關或學術研究機構基於公共利益為統計或學術研究而有
    必要，且資料經過提供者處理後或經蒐集者依其揭露方式無
    從識別特定之當事人。六、經當事人同意。七、有利於當事
    人權益，為個人資料保護法第20條第1項所明定。被告為私
    人蒐集甲○○本案影片，自屬非公務機關蒐集個人資料，參
    以證人甲○○於原審證稱：我與被告之前是男女朋友關係，
    交往期間超過一年半；我沒有同意被告將此影片上傳至公開
    的社群平臺；被告將影片上傳至公開的社群平臺之前，沒有
    詢問過我的意見；若被告在我們交往期間將此影片上傳到公
    開的社群平臺上，我會反對，因為當時我自己本身是婚內外
    遇；我只希望被告或者我自己看的到影片就好，這部分我在
    交往期間已經有跟被告說過了等語(見原審卷第207-208頁)
    ，及被告於偵查中陳稱：109年3、4月間，甲○○之配偶孫
    志龍發現我與甲○○在交往；我之前也有張貼過親密照片或
    影片，我們的事情剛被證人孫志龍知道時，我當時是覺得很
    不捨這段感情才張貼，後來社工通知這樣的行為有違反保護
    令之虞，我就立刻刪除等語(見109年度偵字第3684號卷第50
    頁)，依證人甲○○上開證詞及被告之供述，佐以甲○○尚
    有婚姻關係，一般社會通念，顯然甲○○應極不願意其與被
    告間之照片或影片被公開，而被告亦知悉甲○○之反對態度
    ，仍未經甲○○之同意，利用其所蒐集有甲○○個人資料之
    本案照片，與上開個人資料保護法第20條第1項但書規定得
    為目的外利用之各款情形不符，足認被告已經違反該法第20
    條第1項規定。
(四)被告違反個人資料保護法第20條第1項之規定，有損害他人
    之利益之意圖：
  1.考諸現行（即民國104年12月30日修正公布，並自105年3月
    15日生效施行）個人資料保護法之修法歷程，其第41條關於
    違反同法相關規定而蒐集、處理或利用他人個人資料之客觀
    行為，在主觀要件上可區分為「意圖為自己或第三人不法之
    利益」與「意圖損害他人之利益」兩種型態。前者係沿襲舊
    法第41條第2項關於「意圖營利」之規定並略作修正而來，
    故應循舊法原旨，依目的性限縮解釋為僅指財產上之利益，
    如此亦與財產或經濟犯罪多有以「意圖為自己或第三人不法
    之利益」為構成要件之刑事實體法體例相契合。至後者即「
    意圖損害他人之利益」，既以造成他人損害為目的取向，即
    與「意圖營利」之意義截然不同，故依目的性解釋，自不以
    損害財產上之利益為限，而尚包括人格權等非財產上之利益
    ，此徵個人資料保護法本係為避免人格權受侵害(該法第1條
    規定參照)而立法益明，上述區分說為本院最新一致之見解(
    最高法院109年度台上字第4844號判決意旨參照)。
  2.依證人甲○○於偵查中前揭證詞，可知其與被告談分手時，
    被告即威脅甲○○說若分手，就會將親密影片公布在網路上
    ，且被告知悉甲○○並不願意其與被告間之合照或影片被公
    開或其他人看到，仍以公開親密影片威脅甲○○；再佐以證
    人甲○○於警詢時證稱：被告發布與我曾經交往時期的影片
    ，試圖激怒我先生並騷擾我，他之前已有同類似行為，我都
    選擇叫我的社工來告知對方該行為已經涉嫌違反保護令，他
    竟然不知改，又隨意發布騷擾我的影片來令我難堪等語(見
    警卷第17頁），足知被告公開本案影片之行為，已足以對甲
    ○○造成損害。而被告於本案行為之前，已經2次將其與甲
    ○○間之親密照片傳到公開的社群平臺，並經甲○○輾轉由
    社工告知被告刪除，顯然被告知悉公開影片一事會對甲○○
    與其配偶間之婚姻、感情造成損害，其仍故意本案影片公開
    在社群平臺供人觀覽，其損害甲○○之隱私權及家庭生活意
    圖已甚顯然。
(五)被告有違反保護令之行為；
  1.依卷附花蓮地院109年4月27日核發109年度司暫家護字第79
    號民事暫時保護令，裁定被告不得對甲○○實施精神上之騷
    擾行為，有上開保護令可按(見警卷第27頁）。
  2.按家庭暴力防治法規定之家庭暴力：指家庭成員間實施身體
    、精神或經濟上之騷擾、控制、脅迫或其他不法侵害之行為
    。第2條第4款，而所謂騷擾，係指任何打擾、警告、嘲弄或
    辱罵他人之言語、動作或製造使人心生畏怖情境之行為，家
    庭暴力防治法第2條第1款、第4款均有明文。本件證人甲○
    ○於警詢時一再證稱被告發布影片之行為對伊造成精神上之
    騷擾等語(見警卷第17頁）；其於偵查中證稱：伊知被告之
    行為後覺得很不舒服等語(見偵卷第26頁）；嗣甲○○於原
    審雖改稱被告本案之行為沒有騷擾到我等語，但仍證稱：當
    下就是心生畏懼、還是有造成我的困擾等語(見原審卷第217
    頁），參以證人甲○○及被告均稱在本案行為之前被告已經
    2次公開2人之照片，並經社工告知後被告才下架等情，足見
    被告再為本案行為，確實已令甲○○感到不悅、困擾，被告
    所為已屬精神上之騷擾行為，可堪認定。證人甲○○於原審
    改稱被告本案之行為沒有騷擾到我等語，對照其於警、偵訊
    之證詞，及其知悉被告3次公開照片或影片之反應綜合觀察
    ，該部分證詞應是事後迴護被告之詞，不足為有利被告之認
    定。
(六)被告雖辯稱其臉書與甲○○及其配偶是互相封鎖的，不知道
    在自己臉書上發影片，他們還看得到；事情剛發生時，我還
    沒完全脫離這段感情，還有眷戀等語(見警卷第9頁、偵卷第
    50頁)，然被告既在臉書上公開影片，則他人即可觀覽本案
    影片，甲○○自仍可得知被告公開本案影片之行為；且被告
    第1、2次發布照片時，已經甲○○告知社工轉告被告刪除，
    被告自無不知甲○○可以得知被告公開本案影片一事；況被
    告係故意公開本案影片已如前述，如被告因個人之情感仍欲
    保留前開影片，其大可私下觀覽，何必在明知甲○○不願意
    公開且已經2次經社工告知刪除之情形下，再公開本案影片
    ？足認被告所辯上情，純屬飾卸之詞，無可憑採。
(七)綜上所述，被告意圖損害他人之利益而違反個人資料保護法
    第20條第1項之規定，且有違反保護令之犯行，事證明確，
    應依法論罪科刑。
三、法律之適用：
(一)被告與被害人甲○○間為曾有親密關係之未同居伴侶，依家
    庭暴力防治法第63條之1規定，準用同法第16條、第61條之
    規定。又被告逾越其蒐集被害人個人資料特定目的之必要範
    圍，而足生損害於被害人，其違反個人資料保護法第20條第
    1項之規定，而犯同法第41條第1項之罪，至為明確。核被告
    所為，係犯個人資料保護法第41條第1項非公務機關未於蒐
    集之特定目的必要範圍內利用個人資料罪及家庭暴力防治法
    第61條第2款違反保護令罪。被告以一行為同時觸犯上開二
    罪，為想像競合犯，應從一重處斷。
(二)被告前因公共危險案件，經法院判處有期徒刑3月，於104年
    7月6日易科罰金執行完畢，有臺灣高等法院被告前案紀錄表
    附卷可稽，其於5年以內故意再犯本件有期徒刑以上之罪，
    為累犯，並衡酌本件被告並無應量處最低法定刑，又無法適
    用刑法第59條減輕規定之情形，被告於前案執行完畢後復再
    犯本案，顯見被告有特別惡性，對刑罰反應力薄弱，並依司
    法院釋字第775號解釋意旨為整體評價裁量後，尚不生過度
    評價之疑慮，縱加重最低本刑，仍符合罪刑相當原則，爰依
    刑法第47條第1項規定加重其刑。
四、原判決撤銷之理由：
    原判決認事用法固非無見，惟原判決既已認定被告係故意公
    開本案影片，卻疏未審酌被告在本案行為之前已經2次公開
    其與被害人甲○○之照片，經被害人告知社工後轉告被告刪
    除，亦未依卷內證據資料詳細勾稽、推求，遽為被告無罪之
    判決，即有未洽，檢察官上訴指摘原判決不當，為有理由，
    自應由本院將原判決予以撤銷改判。
五、量刑：
    爰以行為人之責任為基礎，審酌被告與被害人間之關係、被
    告揭露被害人個人資料之行為，對被害人所造成損害之程度
    ，其行為後猶未能體認其所為於法有違，飾詞否認犯行，參
    酌其於原審已經與被害人達成和解，有和解書在卷可按，暨
    被告之素行、犯罪動機、目的、手段及其自陳已離婚、高職
    畢業之智識程度、從事廚師工作，月收約新台幣4萬元、須
    扶養1名未成年子女之家庭、經濟情況及被害人具狀表示之
    意見等一切情狀，量處如主文所示之刑，並諭知易科罰金之
    折算標準。
六、緩刑宣告：
(一)查被告雖曾受有期徒刑之宣告，有本院被告前案紀錄表在卷
    可憑，然其於本件行為後已未再對被害人為騷擾行為，可見
    被告已知所警惕，且被告與被害人曾有相當之情誼，被害人
    於原審已與被告和解，表示希望從輕量刑，同意給予緩刑，
    希望一切糾紛就此落幕，不再追究(見原審卷第129頁），於
    本院審理期間中，亦具狀表示希望就此結束，修復家庭，才
    能不再有其他變化等語(見本院卷第59、97頁)，檢察官亦稱
    請宣告被告有罪，如何宣告沒有意見等語(見本院卷第113頁
    )，本院審酌被告係因曾與被害人間有相當之感情因素而為
    本件犯罪，並考量被害人之態度，認經此訴訟程序及刑之宣
    告教訓後，應知警惕，而無再犯之虞，因認前開宣告之刑，
    以暫不執行為當，爰依刑法第74條第1項第2款規定，併予宣
    告緩刑2年，以啟自新。
(二)又為促使被告能深自約束自身行為，避免再犯，期能從中記
    取教訓，自我警惕，爰併依刑法第93條第1項第2款之規定，
    宣告緩刑期間付保護管束，命被告於緩刑期間，依執行檢察
    官命令，分別向指定之政府機關、政府機構、行政法人、社
    區或其他符合公益目的之機構或團體提供40小時之義務勞務
    ，以觀後效。
(三)被告上揭所應履行之義務，乃緩刑宣告附帶條件，依刑法第
    75條之1第1項第4款之規定，違反上開負擔情節重大，足認
    原宣告之緩刑難收其預期效果，而有執行刑罰之必要者，得
    撤緩刑之宣告，併此敘明。
參、被告經合法傳喚，無正當理由未到庭，爰依刑事訴訟法第
    371條規定不待其陳述逕行判決。
據上論斷，應依刑事訴訟法第371條、第369條第1項前段、第364
條、第299條第1項前段；刑法第74條第1項第2款、第93條第1項
第2款，判決如主文。
本案經檢察官羅國榮提起公訴及上訴，檢察官黃東焄、施慶堂到
庭執行職務。
中    華    民    國   110    年    10    月    28    日
                  刑事庭審判長法  官  張宏節
                              法  官  張健河
                              法  官  林碧玲
以上正本證明與原本無異。
如不服本判決，應於收受送達後20日內向本院提出上訴書狀，其
未敘述理由者，並得於提起上訴狀後20日內向本院補提理由書（
均須按他造當事人之人數附繕本）「切勿逕送上級法院」。
告訴人或被害人如對於本判決不服者，應具備理由請求檢察官上
訴，其上訴期間之計算係以檢察官收受判決正本之日期為準。
因疫情而遲誤不變期間，得向法院聲請回復原狀。
中    華    民    國   110    年    10    月    28    日
                              書記官  徐珮綾
本案論罪科刑法條：
個人資料保護法第41條
意圖為自己或第三人不法之利益或損害他人之利益，而違反第 6
條第 1 項、第 15 條、第 16 條、第 19 條、第 20 條第 1 項
規定，或中央目的事業主管機關依第 21 條限制國際傳輸之命令
或處分，足生損害於他人者，處 5 年以下有期徒刑，得併科新
臺幣 1 百萬元以下罰金。
個人資料保護法第20條
非公務機關對個人資料之利用，除第 6 條第 1 項所規定資料外
，應於蒐集之特定目的必要範圍內為之。但有下列情形之一者，
得為特定目的外之利用：
一、法律明文規定。
二、為增進公共利益所必要。
三、為免除當事人之生命、身體、自由或財產上之危險。
四、為防止他人權益之重大危害。
五、公務機關或學術研究機構基於公共利益為統計或學術研究而
    有必要，且資料經過提供者處理後或經蒐集者依其揭露方式
    無從識別特定之當事人。
六、經當事人同意。
七、有利於當事人權益。
非公務機關依前項規定利用個人資料行銷者，當事人表示拒絕接
受行銷時，應即停止利用其個人資料行銷。
非公務機關於首次行銷時，應提供當事人表示拒絕接受行銷之方
式，並支付所需費用。